臺灣板橋地方法院刑事判決　　　　　　　 95年度易字第983號
聲　請　人　臺灣板橋地方法院檢察署檢察官
被　　　告　丙○○
選任辯護人　邱基祥律師
上列被告因妨害名譽等案件，經檢察官聲請簡易判決處刑（九十
五年度偵續字第十三號），本院認不宜逕以簡易判決處刑，改行
通常程序審理，判決如下：
    主  文
丙○○共同散布文字，指摘足以毀損他人名譽之事，處拘役伍拾
日，如易科罰金，以（銀元）佰元折算壹日。
    事  實
一、丙○○因認其前於民國八十四年間，透過友人投資新臺幣（
    下同）六百萬元予乙○○經營「友築建設股份有限公司」起
    造房屋，乙○○遲未依原約定，完成建築，分配房地，乙○○應立刻返還投資款項，遂於九十三年十一間起至九十四年
    四月間止，屢次至乙○○所經營位於臺北縣永和市○○路二
    一○號之歐娜斯家具行，向乙○○追討投資款項，惟乙○○
    均以該建築投資案，業與包商廣一建設股份有限公司正涉訟
    中，建築案尚未完工，所投資之款項即無法清償為由拒絕。
    丙○○因而心生不滿，竟基於意圖散布於眾之誹謗犯意，於
    九十四年四月二十九日下午，與有犯意聯絡之年籍不詳之成
    年男子數名，在上址歐娜斯家具行前，不特定多數人得以共
    見共聞之場所，拉舉「乙○○不守信，掏空資產，蓄意詐欺
    」文字之白布條，並散發載有「歐娜斯臥室工房老板『乙○○』不守誠信、掏空資產、蓄意詐欺」之標題，內文有「因
    為『乙○○』早掏空資產把資金取回了．．，請問『乙○○
    』出資多少錢，答案小賺２８７萬以上。」等文字之傳單，
    足以貶抑乙○○個人之社會信用評價。
二、案經乙○○訴由臺北縣政府警察局永和分局移送臺灣板橋地
    方法院檢察署檢察官偵查聲請簡易判決處刑，本院改行通常
    程序審理。
    理  由
一、訊據被告丙○○固坦承於上揭時、地與不詳姓名之成年男子
    ，拉舉載有「乙○○不守信，掏空資產，蓄意詐欺」文字之
    白布條之事實，惟否認有何加重誹謗之犯行，辯稱：伊有準
    備數十張傳單，上面均是寫有「我錢拿多少給他（按指告訴
    人乙○○），他過程中騙我的情形。」等文字，到場後伊並
    沒有散發傳單，不久警察來了，伊就將傳單扔掉、標語收起
    ，並無誹謗告訴人之犯行云云。經查：
  (一)告訴人、證人即家具店職員鍾珮玲於警詢中之證詞，雖屬被
    告以外之人於審判外之陳述，惟當事人就此於本院言詞辯論
    終結前均未聲明異議，本院審酌該言詞陳述，作成時之情況
    認為適當，依刑事訴訟法第一百五十九條之五第二項之規定
    有證據能力；告訴人、證人鍾珮玲、證人即送貨員甲○○及
    證人即到場處理警員莊凡昂於偵查中檢察官前所為之證詞，
    亦為被告以外之人於審判外之陳述，惟並無顯不可信之情況
    ，依刑事訴訟法第一百五十九條之一第二項之規定，亦有證
    據能力，核先敘明。
  (二)被告上揭誹謗犯行，除拉舉載有「乙○○不守信，掏空資產
    ，蓄意詐欺」文字之白布條之事實，業據被告坦承不諱外，
    如事實欄所載之誹謗事實，亦據告訴人於警詢、偵查及本院
    審理中指述明確，與證人鍾珮玲、莊凡昂於偵查中之證詞互
    核相符，復有卷附臺北縣政府警察局永和分局中正橋派出所
    之值勤簿紀錄、值班警員李瑞仁之書面報告書及監視器錄影
    翻拍之現場照片十二幀及載有「歐娜斯臥室工房老板『乙○○』不守誠信、掏空資產、蓄意詐欺」標題之文件一份在卷
    足憑。又上址歐娜斯家具行處所乃是一般行人均得經過之處
    ，係屬不特定人得共見共聞之公共場合，亦為被告所不爭執
    ，且於偵查中供承：「（問：有無在店外面發傳單？）有，
    我要陳述事實給大家知道」等語（見九十五年度偵續字第十
    三號卷第五十六頁）。是被告於上揭地點拉舉白布條、散布
    宣傳文件，自有將上述事項散布於眾之意圖及行為甚明。
  (三)被告指摘告訴人「乙○○不守信，掏空資產，蓄意詐欺」文
    字之白布條，並散發載有「歐娜斯臥室工房老板『乙○○』
    不守誠信、掏空資產、蓄意詐欺」、「因為『乙○○』早掏
    空資產把資金取回了．．，請問『乙○○』出資多少錢，答
    案小賺２８７萬以上。」等文字之文件。告訴人於本院審理
    指明，被告透過友人丁志元投資六百萬元，集資購地後共同
    起造房屋，在房屋建成前，因建商倒閉，致無法完工及分配
    各投資人房地，該建物尚在與建商廣一建設股份有限公司訴
    訟中，故使用執照無法取得等節，被告於本院審理終結前，
    對告訴人所陳上揭事項，並未提出不實之證明；又對於告訴
    人如何有其指摘之不守誠信、掏空資產、蓄意詐欺及小賺二
    百八十七萬以上等情節，均未舉出足資證明為真實之證據，
    此外復查無告訴人有被告所指詐欺行為，是客觀上雖可認為
    被告因透過友人投資告訴人所經營之建設公司之房地工程，
    因無法完工，就投資款如何分配及解決之事雙方有所爭議，
    但尚難即認被告就此，即有詐欺行為。被告明知上情，仍逕
    以上揭布條、文件指摘告訴人，已足減損一般人對於告訴人
    之社會信用之評價，顯有詆毀告訴人名譽之故意。
  (四)被告於偵查中就上揭誹謗犯行，供承：伊確有率眾至告訴人
    所經營之家具店外，拉白布條及散發傳單，目的係要告訴大
    家告訴人欺騙伊投資之事情等語（見同上卷頁），並未否認
    卷附載有「歐娜斯臥室工房老板『乙○○』不守誠信、掏空
    資產、蓄意詐欺」標題之文件內容與其所散發之文件有何不
    同。至本院準備程序時，就卷附傳單文件之內容則辯稱：「
    但是傳單的內容與卷內『不守誠信、掏空資產、蓄意詐欺』
    之內容略有差異。」等語，並未具體指出其差異處，再於審
    理時辯稱：「傳單內容就是我拿多少給他，他過程中騙我的
    情形。」、「傳單好像是二張，我有點忘了，當天我準備傳
    單有幾十份」等語，雖指出其所散發傳單之內容，但就卷附
    文件並未指認，係告訴人所偽造，審酌其屢次辯詞中，除就
    傳單內容略有爭執外，無法具體指明卷附傳單文件所載與被
    告所散發者，有何具體不同之處，於審理時所供其認知傳單
    之內容大略係載：伊拿錢給告訴人，告訴人如何騙伊之過程
    等語，經核卷附文件，確均係述明該等內容無訛，復核告訴
    人提出附卷之傳單文件，係被告於九十四年四月二十一日下
    午八時許，持往告訴人所開之店內而留下者，亦為被告所自
    認，是告訴人指述，被告散發之文件，所載之內容，係與卷
    附載有「歐娜斯臥室工房老板『乙○○』不守誠信、掏空資
    產、蓄意詐欺」、「因為『乙○○』早掏空資產把資金取回
    了．．，請問『乙○○』出資多少錢，答案小賺２８７萬以
    上。」等內容相同之傳單，應屬無疑。另被告否認有散發云
    云，除與其在上揭偵查時及本院準備程序中所供不符外，亦
    與告訴人及證人鍾珮玲上揭證詞不合，顯係臨訟圖免罪責之
    詞，不足採信，綜上，本案事證明確，被告犯行堪以認定，
    應依法論科。
二、核被告所為，係犯刑法第三百十條第二項之加重誹謗罪。按
    被告行為後刑法已於九十四年二月二日修正公布，九十五年
    七月一日施行，刑法第二十八條關於成立共同正犯之標準，
    將原來共同正犯之共同「實施」犯罪，改為共同「實行」犯
    罪，剔除完全未參與犯罪相關行為之「實行」的「陰謀共同
    正犯」及「預備共同正犯」，是修正後之共同正犯之可罰性
    要件之範圍業已有限縮，惟本件被告所犯上揭加重誹謗之犯
    行，與不詳姓名年籍之數名成年男子間，有犯意聯絡及行為
    分擔，不論依修正前後之規定，均構成共犯，就被告而言，
    並無有利或不利之分，依刑法第二條第一項前段之規定，自
    應適用行為時之共犯規定，即修正前刑法第二十八條之規定
    ，論以共同正犯。爰審酌被告與告訴人因投資建築而生債權
    債務之糾紛，竟不思循正確民事法律途徑解決，竟使用拉白
    布條，散發傳單足以損害告訴人名譽之手段，圖使告訴人妥
    協，已對告訴人名譽造成相當之損害，犯後仍設詞狡飾犯行
    毫無悔意，迄今仍未與告訴人達成民事和解賠償損害等一切
    情狀，量處如主文所示之刑，次按被告行為後，罰金罰鍰提
    高標準條例第二條業已刪除，刑法第四十一條第一項前段關
    於易科罰金之折算標準已由舊法之銀元一百元、二百元、三
    百元（按修正前第四十一條第一項規定之折算標準係得以銀
    元一元以上銀元三元以下折算一日，並依罰金罰鍰提高標準
    條例第二條規定，就易科罰金折算一日之數額提高為一百倍
    ）修正為新臺幣一千元、二千元、三千元，因屬相當科刑規
    範事項之變更（按易科罰金，固兼有執行事項之本質，惟其
    折算標準為裁判時所應諭知，歷經相當於科刑之程序，故與
    一般純屬執行之程序有別，宜予視同科刑規範），自有就新
    舊法規定比較之必要，經依修正後刑法第二條第一項規定比
    較新舊法結果，以被告行為時之舊法較為有利於被告，應依
    修正前刑法第四十一條第一項前段，諭知易科罰金之折算標
    準。末按，關於罰金刑，刑法分則編各罪所定罰金刑之貨幣
    單位原為銀元，修正前刑法第三十三條第五款規定：「罰金
    ：一元（銀元）以上。」，而依罰金罰鍰提高標準條例規定
    ，就七十二年六月二十六日前修正之刑法部分條文罰金數額
    提高二至十倍，其後修正者則不提高倍數，並依現行法規所
    定貨幣單位折算新臺幣條例規定，以銀元一元折算新臺幣三
    元；修正後刑法第三十三條第五款規定：「罰金：新臺幣一
    千元以上，以百元計算之。」，刑法第三十三條第五款所定
    罰金貨幣單位經修正為新臺幣後，刑法分則各罪所定罰金刑
    之貨幣單位亦應配合修正為新臺幣，為使刑法分則編各罪所
    定罰金之最高數額與刑法修正前趨於一致，乃於九十五年六
    月十四日經總統以華總一義字第○九五○○○八五一八一號
    令公布施行增訂刑法施行法第一條之一：「中華民國九十四
    年一月七日刑法修正施行後，刑法分則編所定罰金之貨幣單
    位為新臺幣。九十四年一月七日刑法修正時，刑法分則編未
    修正之條文定有罰金者，自九十四年一月七日刑法修正施行
    後，就其所定數額提高為三十倍。但七十二年六月二十六日
    至九十四年一月七日新增或修正之條文，就其所定數額提高
    為三倍。」，從而，刑法分則編各罪所定罰金刑之最高數額
    ，於上開規定修正後並無不同，惟修正後刑法第三十三條第
    五款所定罰金刑最低數額，較之修正前提高，自以修正前刑
    法第三十三條第五款規定有利於被告。另現行刑法施行法第
    一條之一之立法理由謂：「刑法二十四年施行後，為解決國
    民所得經濟水準已大幅提昇問題，有關罰金與罰鍰倍數之調
    整及銀元與新臺幣之折算標準，訂有『罰金罰鍰提高標準條
    例』及『現行法規所定貨幣單位折算新臺幣條例』，除罰金
    以一銀元折算三元新臺幣外，並將七十二年六月二十六日以
    前修正之刑法部分條文罰金數額提高為十倍；其後修正者則
    不再提高倍數，亦即刑法分則各罪罰金數額視前開情形分別
    提高為三十倍或三倍。考量新修正之刑法施行後，不再適用
    『現行法規所定貨幣單位折算新臺幣條例』，為使罰金數額
    趨於一致，避免衍生新舊法比較適用問題，以緩和實務適用
    法律之衝擊，於不變動罰金數額之前提下，爰為第二項規定
    。」，是從立法理由知，該條立法之目的即在避免比較新舊
    法之煩瑣，且該條係屬準據法之特別規定，無與罰金罰鍰提
    高標準條例有關規定，再行比較新舊法適用之問題（可參呂
    潮澤著新修正刑法適用問題之探討，法官協會雜誌第八卷第
    一期第一○○頁），本件上開刑法第三百十條第二項係屬於
    「九十四年一月七日刑法修正時，刑法分則編未修正之條文
    定有罰金者」，於法律之適用自應就新法之法定刑變更為新
    臺幣，並提高其罰金刑金額為三十倍，附此敘明。
三、公訴意旨另略以：被告前投資新臺幣六百萬元，在乙○○所
    經營之「友築建設股份有限公司」，因血本無歸，而心生不
    滿欲向乙○○討回，竟基於恐嚇之概括犯意及加重誹謗之犯
    意，先於九十三年十一月十五日，前往臺北縣永和市○○路
    二一Ｏ號號告訴人之工作場所，以加害生命、身體之事，向
    告訴人恫稱：「我支持不下去，你要支援我的經濟生活，不
    然要讓你活不下去」等語。復於同年十一月十九日，前往上
    開處所，再向告訴人嚇稱：「如果不給錢，要讓你們活不下
    去」等語。又於九十四年四月二十一日下午八時許，持和解
    書及內有誹謗告訴人名譽之傳單，前往上開處所，向之恫稱
    ：「如果不簽和解書，就要散發傳單，並要對你家人不利」
    等語，使之心生畏懼，致生危害於安全。因認被告另涉犯刑
    法第三百零五條之恐嚇危害於安全罪嫌云云。按犯罪事實應
    依證據認定之，無證據不得認定犯罪事實；不能證明被告犯
    罪者，應諭知無罪之判決，刑事訴訟法第一百五十四條第二
    項及第三百零一條第一項分別定有明文。次按認定不利於被
    告之事實，須依積極證據，苟積極證據不足為不利於被告事
    實之認定時，即應為有利於被告之認定，更不必有何有利之
    證據；又事實之認定，應憑證據，如未能發現相當證據，或
    證據不足以證明，自不能以推測或擬制之方法，以為裁判基
    礎。而刑事訴訟法上所謂認定犯罪事實之積極證據，係指適
    合於被告犯罪事實之認定之積極證據而言，雖不以直接證據
    為限，間接證據亦包括在內；然而無論直接或間接證據，其
    為訴訟上之證明，須於通常一般之人均不致有所懷疑，而得
    確信其為真實之程度者，始得據為有罪之認定，倘其證明尚
    未達到此一程度，而有合理之懷疑存在時，致使無從形成有
    罪之確信，根據「罪證有疑，利於被告」之證據法則，即不
    得遽為不利被告之認定，有最高法院三十年上字第八一六號
    、二十九年上字第三一○五號、三十年上字第一八三一號、
    四十年台上字第八十六號及七十六年台上字第四九八六號判
    例意旨參照。訊據被告堅詞否認有恐嚇危害安全之犯行，辯
    稱：伊雖在九十三年十一間起至九十四年四月間止，屢次至
    告訴人所經營之歐娜斯家具行，向告訴人追討投資款項，但
    均未出言恐嚇等語，經查：告訴人於九十四年四月二十五日
    在警詢時就被告恐嚇之犯行指稱：「他強迫我簽立一份不合
    法的和解書，要求我每個月給予他新臺幣九萬六千元，如果
    不從就聲稱要我全家死光光」云云，再於同年六月十四日檢
    察官偵查中證稱：「如果不履行的話他就會印幾萬份到中和
    、永和散發破壞我的名譽。」、同年七月十五日則證稱：「
    當時被告說如不簽和解書，就要散發罵我的文件，且對我說
    要對我家人不利。」云云，九十五年三月八日偵查中則證稱
    ：「他常常對我說：『就算你店裡收起來，我知道你家在那
    裡，也找得到你的小孩。』云云，本院審理時就被告恐嚇之
    言詞為何，則證稱：「乙○○你還有門市在經營，如果你不
    給我錢，我要讓你門市無法經營，也要對你家人不利」云云
    ，告訴人就被告於九十四年四月二十一日下午八時許，持和
    解書及傳單至告訴人之店內，要求告訴人簽立和解書時，是
    否曾經出言恐嚇一事，所證數次內容均不相同，反顯其係隨
    意應答，或指稱被告有說要告訴人全家死光光，或又說對其
    家人不利，或指稱要讓其店無法經營，所證內容已互有差異
    ，僅憑告訴人之指述已無法確認，被告是否有以要對告訴人
    家人不利之話，恐嚇告訴人之事實，再則與證人鍾珮玲所證
    相核，鍾珮玲於警詢中先供稱：「，．，如果不從就聲稱要
    我全家死光光」云云，又於九十四年六月十四日偵查中供稱
    ：「有時會跟他（按指告訴人）講說：『你現在那麼好過，
    我都過不下去，你要付我多少錢。』、「帶一份和解書和資
    料，他就摔在桌上說要乙○○簽這份和解書，不然就要散布
    這份文件，讓黃沒辦法有中永和存在。」云云，同年七月十
    五日則證稱：「丙○○尚有說你如果不簽，我沒辦法生活，
    你這家店也不必開的，他是比較兇。」云云，本院審理時則
    結證稱：「他會用台語對乙○○說：『我現在過不下去了，
    也不讓你乙○○好過，你如果不簽沒關係，你給我試試看』
    」云云，除警詢中與告訴人指述之內容一致外，亦均互核不
    同，起訴書並未認定被告有以要告訴人全家死光光之話恐嚇
    告訴人，告訴人及證人鍾珮玲之證詞，均有上揭前後不符之
    處，無法確認告訴人所指被告所為恐嚇之言詞內容，自不能
    用以證明被告確有在該日，有以要對告訴人家人不利之話出
    言恐嚇告訴人之事實。至於證人甲○○在檢察官初次偵詢中
    並未指出被告有何恐嚇犯行（見九十四年度他字第一三三四
    號卷第十二頁），本院審理時亦同此證詞，與其在九十五年
    三月八日於偵查中所證：被告有說如果不這麼做的話，就沒
    有辦法做生意了云云，證詞亦互有不合，證人鍾珮玲為告訴
    人之職員、證人甲○○攬取告訴人家具行送貨生意，於上揭
    偵訊時所為證詞，內容閃爍，互核不符之處，或受有上揭工
    作人情之累，應和告訴人而為，均有可疑之處，所證各詞即
    不能用以證明被告犯罪；末查，聲請簡易判決處刑書所載，
    被告於九十三年十一月十五日，前往臺北縣永和市○○路二
    一Ｏ號號告訴人之工作場所，以加害生命、身體之事，向告
    訴人恫稱：「我支持不下去，你要支援我的經濟生活，不然
    要讓你活不下去」等語。復於同年十一月十九日，前往上開
    處所，再向告訴人嚇稱：「如果不給錢，要讓你們活不下去
    」等語之恐嚇犯行，除告訴人於偵查中之指述外，均無其他
    證據足資佐證，告訴人與被告有上揭債務糾紛，告訴人之片
    面指述是否可採已非無疑，再則告訴人所指被告最近之恐嚇
    犯行尚且有上揭諸多瑕疵，其指摘被告在該次之前之恐嚇犯
    行，自難即認真實，況告訴人、證人鍾珮玲均曾於偵查及本
    院審理中，就此部份事實證稱，確有相關紀錄資料，可以提
    出佐證其為真實，惟至本院判決時，均未見告訴人提出於本
    院，此部份事實亦不能僅以告訴人有瑕疵之單一指述，即認
    定被告犯罪，不能證明被告有恐嚇犯行，原應為無罪判決之
    諭知，惟檢察官聲請簡易判決處刑書認被告所犯恐嚇危害安
    全罪與上揭有罪部分，有裁判上一罪之牽連犯關係，爰不另
    為無罪判決之諭知。
據上論斷，應依刑事訴訟法第四百五十二條、第二百九十九條第
一項前段，刑法第二條第一項前段、修正前刑法第二十八條、第
三百十條第二項、修正前刑法第四十一條第一項前段，刑法施行
法第一條之一，九十五年七月一日修正前罰金罰鍰提高標準條例
第二條，判決處刑如主文。
本件經檢察官朱立豪到庭執行職務。
中　　華　　民　　國　　96　　年　　1　　月　　19 　　日
                 臺灣板橋地方法院刑事第十八庭
                           審判長法　官  連育群
                                 法  官  吳幸娥
                                 法  官  王綽光
以上正本證明與原本無異
如不服本判決應於送達後10日內向本院提出上訴狀
                                 書記官　許清秋
中　　華　　民　　國　　96　　年　　1 　　月　　22　　日
 附錄本案所犯法條全文
 中華民國刑法第310條
 意圖散布於眾，而指摘或傳述足以毀損他人名譽之事者，為誹謗
 罪，處 1 年以下有期徒刑、拘役或 500 元以下罰金。
 散布文字、圖畫犯前項之罪者，處 2 年以下有期徒刑、拘役或
  1 千元以下罰金。
 對於所誹謗之事，能證明其為真實者，不罰。但涉於私德而與公
 共利益無關者，不在此限。
